【裁判字號】    99,上易,1222
【裁判日期】    991116
【裁判案由】    重利
【裁判全文】
臺灣高等法院臺中分院刑事判決        99年度上易字第1222號
上  訴  人  臺灣苗栗地方法院檢察署檢察官
上  訴  人
即  被  告  丙○○
被      告  甲○○
上列上訴人因被告重利案件，不服臺灣苗栗地方法院99年度易字
第406號中華民國99年7月13日第一審判決（起訴案號：臺灣苗栗
地方法院檢察署98年度偵字第5024號），提起上訴，本院判決如
下：
    主  文
原判決撤銷。
甲○○犯重利罪，處拘役肆拾日，如易科罰金，以新臺幣壹仟元
折算壹日。
丙○○無罪。
    犯罪事實
一、甲○○與丙○○係表兄弟關係，甲○○經由丙○○之介紹而
    認識丁○○；嗣丁○○因失業急需用錢，而欲向甲○○借貸
    金錢，甲○○竟乘丁○○急需用錢之際，於民國97年8月14
    日12時許，貸與丁○○新臺幣（下同）3萬元，雙方約定以
    一個月為一期利息5千元，並預扣第1期之利息5000元。且甲○○為確保該借款債權得獲清償，復要求丁○○（起訴書誤
    載為戊○○）覓得借款的擔保人，丁○○遂央求其兄（起訴
    書誤載為其弟）戊○○出面幫渠借得現金應急使用，戊○○
    於應允後簽發借款單、本票各1張交付甲○○作為債權之擔
    保後，由甲○○在其位於苗栗縣後龍鎮○○路53號之住處，
    交付丁○○2萬5000元現金。丁○○則於97年9月、10月、11
    月間某日，先後在甲○○上述住處，交付5000元、4500元、
    3000元之利息予甲○○，甲○○即以上述方式，取得與原本
    顯不相當之重利。迄於97年12月底某日，丁○○未支付此月
    份的利息，甲○○至丁○○住處索討利息，彼此產生口角而
    拉扯推擠（未成傷）。丙○○復於98年6月24日16時許，與
    不知情的葉維政，駕車前往丁○○住處索討上述借款及利息
    ，雙方發生言語衝突後，丙○○持鋁製棒球棒毆打丁○○手
    臂（丙○○傷害部分檢察官另為不起訴處分）後離開該處。
    嗣丁○○不堪甲○○、丙○○催索利息，而於98年6月24日
    16時30分許報警處理，經警於丙○○住處扣得上開借款單、
    本票各1張，始悉上情。
二、案經苗栗縣警察局竹南分局報告臺灣苗栗地方法院檢察署檢
    察官偵查起訴。
    理  由
一、訊之被告甲○○否認有重利犯行，辯稱：伊只有借戊○○錢
    ，沒有借給丁○○，且所交付的錢的是3萬元，沒有預扣5千
    元利息；也沒有向戊○○收利息錢，僅跟戊○○講欠那麼久
    了應該要還伊而已等語。
二、惟查：
  (一)證人即告訴人丁○○證稱：伊是於97年8月14日，在苗栗縣
    後龍鎮○○里○○○道○道館，向自稱為丙○○表哥的甲○○借過高利貸，借款金額3萬，借款條件是先扣5000元利息
    ，實拿2萬5千元，爾後如果沒辦法還本金，就每1個月為1期
    還5000元，利息第1個月伊還5000元，第2個月還利息4500元
    ，第3個月還利息3000元，3次均是親自交給甲○○，之後伊
    就沒有還利息了。伊叫哥哥戊○○簽下3萬元本票、借據各1
    張，口頭約定每月為1期，每期利息5000元，簽完本票後，
    丙○○將本票拿走給甲○○，後來甲○○打電話給丙○○，
    丙○○轉告伊去向甲○○拿錢。當時約定伊每個月14日還利
    息錢，不然就要直接還本金才算還清。因伊的身分證不見了
    ，需要有身分證之人，所以就找戊○○代伊簽本票。甲○○
    於97年12月底有至伊家中討錢因而發生互毆，沒有人受傷，
    也沒有報警，伊前3個月均有付利息錢，因第4個月後沒有還
    利息錢，所以甲○○才向伊要錢。伊欠錢找工作，無法向銀
    行借錢，所以才會向丙○○之表哥甲○○借高利貸等語（參
    偵卷第19至22頁、第23至25頁、第66至67頁，原審卷99年6
    月8日審判筆錄第3至9頁）。
  (二)證人戊○○證稱：於97年8月14日中午12時許，在苗栗縣後
    龍鎮○○里○○街122號「飛川電信公司」，丁○○有向一
    位自稱丙○○表哥之甲○○借過高利貸，借款金額3萬元，
    借款條件是先扣5000元利息，實拿2萬5千元，爾後如果沒辦
    法還本金，就每1個月為1期還5000元利息。當天伊係簽完本
    票、借據後，是於當天下午3時電話通知伊，伊就跟丁○○
    講，丁○○向甲○○拿錢，伊沒有拿錢。伊跟丙○○及甲○○不認識，是丁○○要跟朋友借錢，對方要伊出面才要借丁○○錢，所以丁○○才要伊出面，丁○○說缺錢用，所以叫
    伊幫忙，錢是丁○○拿去，利息也都是丁○○在處理，伊沒
    有付過利息。甲○○曾告訴伊利息錢沒有還，伊則告訴甲○○若丁○○回來，伊會跟丁○○講，之後甲○○即離開，未
    再找伊等語（參偵卷第26至30頁、第67頁，原審卷99年6月8
    日審判筆錄第9至14頁、99年6月29日審卷第2至4頁）。
  (三)本院審酌證人丁○○及戊○○之上開所述情節大致相符，應
    可採信；再者，被告甲○○於警詢中經警察詢以證人丁○○
    供稱有交付三期利息各5000元、4500元及3000元，有何解釋
    時，係供稱沒有收到利息也沒有收到還款等語（見偵查卷第
    7頁）；嗣於本院審理中始稱有收到上開三筆款項，但係還
    款，並非利息（見本院卷第32頁）；衡情，被告甲○○如非
    確有收取重利之行為，何須於警詢之初，即否認有收到利息
    或還款之事?益徵證人丁○○及戊○○之指述可以採信，此
    外，並有本票及借款單可證。
  (四)綜上，被告甲○○之前述辯解，為臨訟卸責之詞，不足採信
    。其重利犯行足以認定。
三、核被告甲○○所為，係犯刑法第344條之重利罪。原審以其
    罪證明確，予以論罪科刑，固非無見，惟本件並無證據證明
    被告丙○○有參與被告甲○○之重利行為（理由詳後述），
    原判決認其與被告甲○○成立共同正犯，尚有未洽。檢察官
    上訴意旨認原判決量刑過輕，雖無理由，惟原判決既有不當
    之處，應予撤銷改判。爰審酌被告貪圖重利，乘被害人急迫
    之際貸予款項，牟取高利，實不足取。復斟酌其之動機、目
    的、手段、所生危害，及均於犯罪後否承犯行等一切情狀，
    量處如主文第2項所示之刑，並諭知易科罰金之折算標準。
    至扣案之借據及本票各1張，則被告甲○○取得上開物品，
    僅供作清償借款本息擔保之用，如借款人嗣後清償借款本息
    ，被告仍須將該等物品分別返還於借款人，自難認係被告犯
    罪所得之物屬其所有（最高法院92年度台上字第2923號判決
    參照），爰不另為沒收之諭知，併此敘明。
四、撤銷改判無罪部分
  (一)公訴意旨：被告丙○○與甲○○基於重利之犯意聯絡，於97
    年8月14日，由丙○○引介丁○○，前往甲○○位於苗栗縣
    後龍鎮○○路53號之處所，甲○○、丙○○遂乘丁○○急需
    用錢急迫之際，貸與丁○○3萬元，雙方約定以一個月為一
    期，甲○○、丙○○並預扣第一期之利息5000元，僅將2萬
    5000元之現金交付丁○○，年利率高達240％。為確保該借
    款債權，甲○○、丙○○並要求戊○○覓得保證人，丁○○
    遂央求其弟戊○○擔任保證人，並由戊○○簽發借款單、本
    票各一張交付甲○○、丙○○作為債權之擔保，甲○○、丙○○即以上開方式，取得與原本顯不相當之重利。因認被告
    丙○○涉犯刑法第344條之重利罪嫌。
  (二)按犯罪事實應依證據認定之，無證據不得認定犯罪事實；不
    能證明被告犯罪或其行為不罰者，應諭知無罪之判決，刑事
    訴訟法第154條第2項、第301條第1項分別定有明文。又事實
    之認定，應憑證據，如未能發現相當證據，或證據不足以證
    明，自不能以推測或擬制之方法，以為裁判基礎。且認定犯
    罪事實所憑之證據，雖不以直接證據為限，間接證據亦包括
    在內；然而無論直接或間接證據，其為訴訟上之證明，須於
    通常一般之人均不致有所懷疑，而得確信其為真實之程度者
    ，始得據為有罪之認定，最高法院40年台上字第86號及76年
    台上字第4986號分別著有判例可資參照。再刑事訴訟法第16
    1條已於91年2月8日修正公布，修正後同條第1項規定：檢察
    官就被告犯罪事實，應負舉證責任，並指出證明之方法。因
    此，檢察官對於起訴之犯罪事實，應負提出證據及說服之實
    質舉證責任。倘其所提出之證據，不足為被告有罪之積極證
    明，或其闡明之證明方法，無從說服法官以形成被告有罪之
    心證，基於無罪推定之原則，自應為被告無罪判決之諭知（
    最高法院92年台上字第128號判例意旨參照）。
  (三)本件公訴人認被告丙○○涉有前開重利犯行，係以證人丁○○及戊○○之指述，並有借款單及本票等扣案可證為據。惟
    訊之被告丙○○辯稱：本件從頭到尾伊只是介紹丁○○與甲○○認識，因為丁○○的父親剛出院急需金錢，伊才叫伊表
    哥甲○○想辦法幫他。伊也搞不懂為什麼是重利，因為伊介
    紹丁○○與甲○○認識，是事後得知甲○○有籌錢借給丁○○他們，丁○○與他哥哥戊○○一起來等語。
  (四)經查證人戊○○於警詢中雖稱：在借錢時被告甲○○及丙○○都有說借3萬元，先扣5千元，如果以後無法還款，就以一
    個月為一期，每期利息5千元等語（見偵查卷第28頁）；惟
    於原審理中則稱「（利息怎麼算?）我也不知道，他是跟我
    弟弟講的，我弟拿錢才跟我說拿兩萬五」、「（當場有沒有
    人跟你說每期說5千元利息?）我簽本票拿給我弟弟，利息怎
    麼算剛開始我不知道，是我弟弟跟我說一個月5千元」等語
    （見原審卷第29頁反面），足見其所述關於被告丙○○有無
    向其告知每月利息5千元部分之陳述，前後歧異。再者，證
    人丁○○於警詢中僅提及係經由被告丙○○之介紹而向被告
    甲○○借錢，並未提及被告丙○○有向其表示借款之利息多
    少；嗣於偵查中則稱利息是被告甲○○跟伊約定等語（見偵
    查卷第67頁），亦未提及被告丙○○有對其為利息之約定；
    綜上，本院認證人戊○○於警詢中所為不利於被告丙○○之
    陳述，與審理中有重大歧異，復與實際借貸之證人丁○○所
    述不符，自難採為被告丙○○不利之證據。
  (五)又證人丁○○並陳明所借的錢是向被告甲○○拿的，三次的
    利息錢也是交給被告甲○○等語（見警卷第24頁、原審卷第
    27頁），足認被告丙○○並未經手本件借款事項，自難認其
    與被告甲○○間就本件重利行為，有何犯意聯絡或行為分擔
    。
  (六)綜上所述，被告丙○○所辯，可以採信，此外，復查無其他
    積極證據足以證明被告丙○○有重利犯行，其重利犯行自屬
    不能證明。
  (七)原審未予詳察，而為被告丙○○有罪之認定，並認被告甲○○與之成立共犯，自有不當，檢察官上訴意旨認原判決量刑
    過輕雖無理由，惟被告丙○○上訴意旨否認犯罪，指摘原判
    決係不當，為有理由，恁由本院將原判決撤銷，並就被告丙○○部分為無罪之諭知。
五、檢察官上訴書所指之被告二人另犯強制罪部分，因未經起訴
    ，爰不予論述。
據上論結，應依刑事訴訟法第369條第1項前段、第364條、第299
條第1項前段、第301條第1項、刑法第344條、第41條第1項前段
，刑法施行法第1 條之1 ，判決如主文。
本案經檢察官乙○○到庭執行職務。
中    華    民    國    99    年    11    月    16    日
            刑事第七庭   審判長法  官 林 榮 龍
                               法  官 李 秋 娟
                               法  官 黃 仁 松
以上正本證明與原本無異。
不得上訴。
                               書記官 鄧 智 惠
中    華    民    國    99    年    11    月    16    日
附錄：本案論罪法條全文
中華民國刑法第344條
乘他人急迫、輕率或無經驗貸以金錢或其他物品，而取得與原本
顯不相當之重利者，處1 年以下有期徒刑、拘役或科或併科1 千
元以下罰金。

司法院資訊處製作；財團法人民間司法改革基金會備份。
